臺灣板橋地方法院刑事判決　　　　　　　99年度訴字第3024號
公　訴　人　臺灣板橋地方法院檢察署檢察官
被　　　告　賴光輝
選任辯護人　古宏彬律師
上列被告因強盜等案件，經檢察官提起公訴（99年度偵字第2084
8 號），本院判決如下：
    主  文
賴光輝犯竊盜罪，累犯，處有期徒刑肆月；又犯強盜罪，累犯，
處有期徒刑陸年拾月。應執行有期徒刑柒年。
    事  實
一、賴光輝前因犯肅清煙毒條例與竊盜案件，經臺灣臺北地方法
    院以84年度訴字第619 號判決各判處有期徒刑3 年4 月、8
    月，定應執行有期徒刑3 年10月，上訴後仍經臺灣高等法院
    以84年度上訴字第2929號判決駁回確定，入監執行至民國86
    年2 月5 日即因縮短刑期假釋出獄；假釋期間又因竊盜案件
    ，經臺灣臺北地方法院以86年度易字第2650號判決判處有期
    徒刑1 年確定，及因犯懲治盜匪條例與詐欺案件，經同院以
    86年度訴字第1543號判決分別判處有期徒刑8 年、8 月確定
    ，三案嗣經定應執行有期徒刑9 年確定後，與其上述假釋經
    撤銷，尚餘1 年8 月16日殘刑案件部分接續執行，至91年6
    月13日再因縮短刑期假釋出監；於假釋期間內再犯竊盜案件
    ，經臺灣臺北地方法院以92年度簡字第810 號判決判處有期
    徒刑6 月確定，此和前開各案假釋撤銷後所餘殘刑5 年2 月
    14日部分接續執行，復經上述法院以96年度聲減字第1426號
    裁定，將除其所犯懲治盜匪條例外之其他案件予以減刑，更
    定應執行有期徒刑8 年8 月確定後，甫於97年8 月24日縮刑
    期滿執行完畢。
二、賴光輝詎仍不知悔改，而分別為如下犯行：（一）於99年1
    月4 日12時30分許，騎乘腳踏車行經臺北縣板橋市（現改制
    為新北市板橋區，下同）文化路1 段285 巷附近時，見年邁
    之陳接來一人獨行，竟認有機可趁而基於意圖為自己不法所
    有之竊盜犯意，跟於陳接來身後返回其位於新北市○○區○
    ○路1 段285 巷1 弄25號2 樓之住處公寓樓梯間內（侵入住
    宅部分未據合法告訴），並上前招呼藉故攀談，待確認陳接
    來之注意力已遭分散後，賴光輝旋即伸手將陳接來置放於西
    裝褲右側口袋中之皮包（內有現金新臺幣（下同）6 千餘元
    及健保卡、老人證各1 張）抽出竊取得手，隨之騎車離去。
    （二）復於99年5 月20日10時許，騎乘腳踏車途經新北市板
    橋區四維公園之際，又見年邁之蔡王美獨自一人，遂另基於
    意圖為自己不法所有之強盜與侵入住宅犯意，尾隨蔡王美返
    回其位於新北市○○區○○街164 巷10弄5 號1 樓住所後，
    趁蔡王美開門尚未關闔之間，強行無故闖入該處，並喝命蔡
    王美將錢財交出，蔡王美正欲反抗，賴光輝即強把蔡王美帶
    入臥室，繼推倒其於房內床鋪之上，另以棉被將之覆蓋罩住
    ，再以徒手毆打蔡王美頭部及掐住脖子等強暴方式，致蔡王
    美受有右枕頭皮紅腫（約5 乘以5 公分）、左頰瘀斑（約3
    乘以3 公分）及擦傷（約1 乘以0.1 公分）等傷害而不能再
    為抗拒，任憑賴光輝出手盜得配戴之耳環1 副後自行離去。
    嗣經陳接來、蔡王美前往報案，員警調閱其等住處附近監視
    器攝錄畫面後，終查悉上情。
三、案經陳接來、蔡王美訴由新北市政府警察局海山分局報告臺
    灣板橋地方法院檢察署檢察官偵查起訴。
    理  由
壹、程序方面：
一、證人即告訴人陳接來、蔡王美警詢所述無證據能力：按證人
    陳接來、蔡王美於警詢為其等所涉事實之見聞陳稱，係屬被
    告以外者所為之言詞供述，今既經被告賴光輝之辯護人對此
    部分證據能力聲明異議，公訴人復未明確指出前開證人於本
    院審理時到庭補充之作證內容，所言是否確與先前陳述存有
    明顯不符之狀況，如有，就該等警詢所言又有何較為可信之
    特別情況，得依刑事訴訟法第159 條之2 規定例外取得證據
    能力，依同法第159 條第1 項之規定，應認證人陳接來、蔡
    王美斯時證言不具證據能力。
二、證人即員警涂彬杰於偵查中結證所言有證據能力：被告之辯
    護人雖質疑證人涂彬杰證述被告於警詢時精神狀況良好，係
    其個人意見或推測之詞，應無證據能力，然查證人涂彬杰既
    具適法之司法警察身分，對涉嫌之人施以詢問自存有一定經
    驗，則其在眾多案例當中，歸納所見對本案被告加以觀察後
    ，就其當時應詢精神狀況與意識情形進行判斷，實難評價為
    單純個人想像，所為陳述復係以一定程度之個人認知為基礎
    ，要無由逕予歸為毫無根據之主觀臆測而認其無證據能力，
    是辯護人就此所指尚乏依據。
三、被告於警詢之自白有證據能力：辯護人以被告於提訊之前，
    因酒精中毒及憂鬱症之影響，正在療養當中，且於療養期間
    服用之藥物，均具相當之副作用，故可證被告真係在神智不
    清之狀況下接受詢問，所為自白應無證據能力。但查，被告
    於警詢時之精神狀態並無異狀且屬良好此情，業據對其施以
    詢問之員警涂彬杰於偵查中結證以：被告在伊們再三向他確
    認是否偷陳接來皮包時就直接坦承，精神狀況很好，亦無因
    酒精中毒陷於意識不清或提藥之狀況等語描述綦詳，且觀諸
    被告於99年7 月16日自11時47分許起至12時28分許止之警詢
    時問答表現，除僅對其竊取告訴人陳接來皮包一事坦然以對
    外，無論係就告訴人蔡王美之指訴內容，抑或員警整理類似
    手法，另再質問有無涉嫌他案部分，其皆一概否認，甚在最
    後員警問及警詢所言是否在自由意識下作成之時，被告仍為
    肯定答稱，被告先前即曾多次違犯刑案，此觀諸卷附臺灣高
    等法院被告前案紀錄表即明，其對案件偵查流程與個人程序
    權利，實無可能全無所悉，倘在警詢當下精神狀態有所不濟
    ，被告要無自甘放棄抗辯權利之理，遑論其於斯時若真只是
    為求順應員警附和回應，豈能在自白之間仍作出如上選擇，
    未就所詢全部事實均予坦認，況經本院應辯護人所請，向臺
    灣臺北看守所（現更名為法務部矯正署臺北看守所）函調被
    告就診狀況後，確認被告係在前揭警詢之後同日下午，所方
    衛生科方對其開立相關治療藥物，有該所99年11月11日北所
    衛字第0990011794號函附就診病歷單影本堪佐，則被告在警
    詢之前既尚未開始服用所稱藥物，辯護人謂被告因用藥導致
    應詢精神不振之說實乏所據。待至本案辯論終結前，被告方
    另透過辯護人表示其是在99年7 月14日經警逮捕，當天並有
    至松山療養院就醫，顯見被告其後之神智狀況理應已陷不佳
    ，惟此始終僅止於被告單方面之抗辯說詞，更不曾見被告把
    握歷次庭訊機會舉證以實，自難信其所言。
四、本案其他被告以外之人於審判外之陳述暨相關筆錄、書證（
    以下所引據者），檢察官、被告與辯護人均未於本案言詞辯
    論終結前聲明異議，本院審酌該等陳述之筆錄記載於作成時
    之情況，亦無何等違背刑事訴訟程序或顯不可信之情形，倘
    以之作為本案認定犯罪事實之基礎，尚屬適當，爰依刑事訴
    訟法第159 條之5 規定，認均具有證據能力。至以下所引其
    餘非屬供述證據部分，既不適用傳聞法則，復查無違法取得
    之情事存在，自應認同具證據能力。
貳、實體方面：
一、訊據被告僅坦承有進入告訴人蔡王美家中，並在將其推倒於
    床後取走耳環此節，就其餘被訴事實部分則率予否認，矢口
    辯稱：伊不曾竊取告訴人陳接來之皮包，也未對告訴人蔡王
    美施以毆打，當時是告訴人蔡王美邀其進入室內，故不屬侵
    入住宅云云；辯護人則以：被告否認有進入告訴人陳接來住
    處樓梯間之行為，而卷附監視器畫面中騎乘腳踏車之人是否
    為被告實仍有疑，縱被告確有行經該處，亦不能直接推論其
    另有行竊舉動，蓋於此原僅有告訴人陳接來之個人指訴而已
    ：又被告當時與告訴人蔡王美已在公園閒談多時，後係應告
    訴人蔡王美之邀請，被告方進其屋，若非如是，告訴人蔡王
    美發現有陌生人一同入內，理應有所反應，不可能任由被告
    跟蹤至臥房之中，又被告將告訴人蔡王美推倒之後，並未另
    以暴力手段使其就範，是其傷勢絕非被告造成，被告所為僅
    達搶奪程度，否則被告大可搜刮屋內財物，無須於搶得耳環
    後便倉皇逃逸等語，為被告置辯。
二、經查：
（一）上開事實，業據證人陳接來於偵查中以：伊當時走進住處
      樓梯，有一個約50、60歲男子跟著伊進去，然後該名男子
      就開始搜伊身體，伊當時皮包放在右邊褲子口袋裡，該名
      男子摸完伊身體後就離開，伊回家後發現放在褲子的皮包
      不見了，當時伊皮包裡有現金、健保卡、老人證等，該人
      係騎腳踏車接近伊等語；及本院審理時以：伊於99年1 月
      4 日12時30分許，於住處內有遭人拿走皮包，當時在樓梯
      間對方跑來問伊幾歲，及拍伊的肩膀，後來東西就不見了
      ，伊在當天12點半在家吃飽飯後才發現東西不見，那個人
      除了摸伊肩膀外，還有壓伊右前褲袋處，該處是伊放皮包
      的地方，伊跟那個人說他這樣摸伊，伊很痛，那個人就放
      手等語迭予證稱詳盡；另證人蔡王美亦分於偵查中以：99
      年5 月20日10點，伊當時人在陽明街164 巷10弄5 號1 樓
      家裡，伊當時剛從外面回家，有一男子跟著伊回家，大約
      60幾歲，尾隨伊回家，並進伊房間，該名男子拿棉被蓋住
      伊，一直用手打伊，又掐住伊脖子，伊無法反抗及反擊，
      該男子就搶走伊的耳環，搶伊的男子就是穿藍色衣服穿白
      帽騎腳踏車跟在伊後面，伊原本在四維公園，從該處回家
      就看到該名男子騎腳踏車跟伊回家等語；與在本院審理中
      以：伊當天運動回家有被搶，他打伊還有拔掉伊的耳環，
      有用棉被罩住伊，伊沒辦法反抗，他是推著伊進房間的，
      還把伊推倒在床上等，用拳頭一直打伊，伊是在他到了門
      口，才知道後面有人跟蹤等語結證明確，彼等前後所言之
      間更無明顯矛盾出入。對照於警詢之中，經問及當日究竟
      ，證人陳接來所稱之：伊皮包原本放在西裝褲右邊口袋，
      對方一直跟蹤伊，跟到伊住家並進入樓梯間時，問伊年紀
      ，然後就趁機徒手摸伊身體加以行竊等語；證人蔡王美表
      示之：伊去公園運動完要回家，遭一名男子尾隨進入伊家
      臥房，用棉被蓋住伊使伊無法反抗並毆打伊加上掐脖子，
      搶奪伊的耳環，該男子戴白色鴨舌帽、藍色短袖上衣、深
      色長褲，用自行車代步等語，同未見有絕對歧異，證人陳
      接來、蔡王美之警詢證詞雖無證據能力而如前析，然非不
      得憑以為其偵審所述憑信性之增強佐證，由是足見其等之
      歷次指陳非但相侔一致，更無顯在瑕疵可指，要難遽謂無
      可憑信。
（二）再者，證人陳接來於警訊時，原已在未受任何暗示，甚經
      提醒嫌疑人不一定存在當中之情形下，依員警提供不同之
      六人外觀照片，確認該行竊之人即為被告無誤，待至偵查
      時，復對在場被告重作指證，肯定被告即為摸伊身體並竊
      取皮包之人，凡此種種，更經被告於警詢之初即予坦承，
      以：伊都是使用腳踏車為交通工具，是淑女車型，警方提
      供道路監視器畫面中之男子是伊本人沒錯，99年1 月4 日
      在新北市○○區○○路1 段285 巷1 弄25號樓梯間趁陳接
      來不注意之際竊取褲子口袋之皮包，伊是剛好經過看見陳
      接來於超商購物完出來欲返家，其皮包露出於褲子口袋一
      大截，伊便順手牽羊以徒手竊取該皮包後就騎上腳踏車逃
      逸，伊將皮包內現金約6 千餘元拿走後，將皮包棄置於一
      不知名之公園內等語自陳清楚，被告既係本於個人自由意
      志而作成以上供稱如同前載，更在毫無誘導之間，供出其
      確有以腳踏車代步習慣、告訴人陳接來甫從超商購物離開
      與皮包擺放位置部分外露，此等連詢問員警亦不曾知悉之
      犯案細節，由是俱得徵被告前揭自白應與事實相符，此外
      另有卷附監視器攝得影像翻拍照片6 幀堪為佐參，從而可
      認被告嗣又更易其詞，一再狡陳未涉此案，純屬脫免訴究
      之畏罪舉動，毫無足採。
（三）被告亦坦承於99年5 月20日曾經進入蔡王美住處之內，然
      與辯護人均以前詞置辯，但查，被告於警詢之初，既已經
      員警提示卷內之告訴人蔡王美住處附近監視器錄得影像照
      片供其辨識，斯時被告當已明白有此蒐證，果如被告事後
      所辯，當時和告訴人於公園開始即相談甚歡，攝錄畫面之
      中理應出現兩人聯袂行走之情景方是，絕不致只有被告一
      人身影出現其中，基此，被告倘認員警擷取偏頗，與實情
      存有出入，又怎會不在當下立刻表明，請求員警記明其不
      同意見，被告捨此未為，僅空泛抗辯伊不曾犯下此案，所
      為何能取信眾人。遲至偵查之中，被告才又補充反應：阿
      婆（即告訴人蔡王美）有同意伊進去他家云云，惟此竟與
      其在同一庭期中另承認之：在庭阿婆應該是在附近公園要
      回家，伊原本在巷口買東西，後來臨時起意，就跟著伊回
      家，跟在她後面進家門等語迥然有別，則被告若係臨時起
      意跟進家門，所謂已先徵得告訴人蔡王美同意之說又係從
      何而來，遑論被告於此本已先稱伊是在巷口買東西時鎖定
      對象，至被訴後忽再改謂兩人在公園即有聊天，翻供之後
      非但立見齟齬，更無從對若彼此前已熟識，何以被告連對
      方姓名亦未問及，並在就訊之時予以喚出此點提出妥適說
      明，被告既始終無法合理解釋其究竟係因何故博得告訴人
      蔡王美之信賴，徒稱獲准走進告訴人蔡王美之住處云云，
      顯為無稽之詞。
（四）被告逕入告訴人蔡王美宅內之後，係不斷將告訴人蔡王美
      推入臥室，進而使之倒於床上，再將耳環取走此節，除經
      證人蔡王美憑藉前詞指訴歷歷外，亦正與被告於偵查中之
      ：伊叫阿婆把錢拿出來，伊只是要錢，當時她人在客廳，
      有反抗，伊就把她往房間裡面推，被害人剛好跌倒，伊就
      從被害人耳朵拔耳環2 個，伊把她推倒後，阿婆就倒在床
      上，伊就趁這時候拔耳環，趕快跑等坦承內容幾相吻合，
      則被告原即係以強施力道方式使告訴人蔡王美進入臥房，
      辯護人所執之告訴人蔡王美如與被告全然陌生，應無可能
      任由被告跟入臥房之質疑自有誤會。又查，被告既不諱言
      告訴人蔡王美曾倒於床鋪之上，然若僅止如此，告訴人蔡
      王美諒不至於出現其所指陳之右枕頭皮紅腫（約5 乘以5
      公分）、左頰瘀斑（約3 乘以3 公分）及擦傷（約1 乘以
      0.1 公分）等傷害結果，就此更有臺北縣立醫院（現更名
      為新北市立聯合醫院）於案發當日即99年5 月20日開立之
      診斷證明書存卷可徵，告訴人蔡王美在被告表明取財之意
      後，既曾作出反抗，而為被告是認如上，被告值此情境，
      非僅不願放棄，甚將其推往臥室進而失穩倒臥床上，其強
      取財物之意志自屬堅定，在未完全確認已排除告訴人蔡王
      美一切抵禦能力之前，豈會罷手，準此，告訴人蔡王美另
      謂被告確曾出手向其毆擊，使之無從抵抗此情，毋寧較符
      情理，被告迴避談論出手乙情，卻無法交代告訴人蔡王美
      受傷緣故，必係避就之卸責態度，實無庸議。
（五）再查，告訴人蔡王美於被害之際年齡已逾75歲，凡此業經
      本院審理時核對其個人證件驗明無誤，作證之中更可輕易
      察覺其確已因年邁之故只得巍峨以行，還須親人在側時刻
      攙扶，對照被告違犯本案當下仍屬壯年，未見衰老之個人
      體型態勢，告訴人蔡王美一旦遭被告用外力強推，不支倒
      臥床上，繼經揮拳以對飽受攻擊，其自我保護猶有可能力
      有未逮，豈仍再有餘裕趁隙還擊，以上情狀，更經被告充
      分意識並加以利用，此觀諸其於偵查中所謂之：阿婆已經
      無法站起來反抗伊，所以伊才搶他耳環跑掉等語即足明瞭
      ，由是以觀，在在顯見告訴人蔡王美在此情境當中，確已
      承受到立即無法抗拒之侵害，佐參上開具體情事以為客觀
      判斷，其所受有之被告壓制確實達到不能抗拒之程度，且
      在被告行強之際，告訴人蔡王美家中別無旁人，而為渠等
      所不否認，告訴人蔡王美因之更無從求得外界馳援，益徵
      其毫無得與被告抗衡之資源，於孤立無助間再無抵禦餘地
      ，終致無法抗拒被告之強暴手段，被告所為應已構成強盜
      程度甚明，辯護人稱其僅屬搶奪之舉同有所失，而被告有
      無緊接搜刮屋內所餘財物，與其先前所為得否評價為強盜
      犯行，於經驗法則上原無必然之判斷關連，辯護人認可藉
      此反推被告只有搶奪之意，亦屬誤會。
（六）證人陳接來表示其皮包中當時應有現金1 萬餘元，本無其
      他證據可佐，而證人蔡王美稱被告另將放於房內桌上之手
      錶1 支拿走，惟若細繹所述之：等伊爬起來，就看到桌上
      的手錶已經不見了等語，同可知其僅係以間接方式，推論
      物品應已併遭被告取去，至於實情為何則未曾親見，該錶
      原先是否真置該處，顯亦再無旁證可為援引確認，被告自
      白之間，既僅坦承竊得告訴人陳接來皮包內之現金為6 千
      餘元，強取自告訴人蔡王美之財物只有耳環1 副，基於罪
      疑唯輕之原則，起訴書記載告訴人陳接來所受現金損失數
      額，及告訴人蔡王美另遭盜走手錶1 支諸情尚難盡信，然
      仍得認告訴人等至少因本案受有如被告自承範圍內之財物
      損失。
（七）綜上各節，本案事證已臻明確，被告事後全盤否認一切，
      無非臨訟杜撰所為，核無可取，其犯行洵堪認定，應予依
      法論科。
三、核被告所為，係犯刑法第277 條第1 項之傷害罪、第306 條
    第1 項之侵入住宅罪、第320 條第1 項之竊盜罪，及同法第
    328 條第1 項之強盜罪。按犯強盜罪，於實施強暴行為之過
    程中，如別無傷害之故意，僅因拉扯致被害人受有傷害，乃
    施強暴之當然結果，固不另論傷害罪；然因強盜罪非以傷害
    人之身體為當然之手段，若具有傷害犯意且發生傷害之結果
    ，自應另負傷害罪責（最高法院91年度臺上字第1441號判決
    意旨可參），是查告訴人蔡王美於遭強盜過程中所受傷勢，
    既係被告另基於傷害犯意對其施以毆打所生，自應併予論究
    ，公訴人稱此為被告強暴手段造成之當然結果，不另成罪尚
    有未合。又被告係基於一行為決意，侵入告訴人蔡王美住處
    以遂行強盜犯罪，核屬前後階段之整體行為，具有緊密接續
    性，當以一行為論，公訴人以此須視為另起犯意之不同行為
    ，亦非妥當，以上並應與前揭傷害犯行同依刑法第55條想像
    競合之法律關係，從一重之強盜罪處斷。而被告所犯之竊盜
    罪與強盜罪，犯意各別、行為互殊、罪名有異，應分論併罰
    。另被告前曾因犯他案而有如事實欄所載經法院判處罪刑並
    執行完畢之情形，此有卷附臺灣高等法院被告前案紀錄表得
    作對照，其於5 年內故意再犯本案有期徒刑以上之各罪，均
    為累犯，皆應依法加重其刑。爰斟酌被告身體健全，不知勉
    力謀事，依循正途以維生計，竟橫起歹意鎖定年邁告訴人陳
    接來伺機行竊，甚藉暴力方式，傷害告訴人蔡王美並強盜財
    物，惡行重大，所為誠屬可議，更無足取，當應予嚴厲非難
    ，另審度被告之犯罪動機、目的未有任何可資同情之處，犯
    罪所得財物價值，與犯罪後雖一度坦承，惟未隔許久便一再
    否認犯行，態度非佳，被告雖有緘默權利，卻不得認法律允
    其恣意說謊等一切情狀，分別量處如主文所示之刑，並定其
    應執行之刑，以資懲儆。
據上論斷，應依刑事訴訟法第299 條第1 項前段，刑法第277 條
第1 項、第306 條第1 項、第320 條第1 項、第328 條第1 項、
第55條、第47條第1 項、第51條第5 款，刑法施行法第1 條之1
第1項 、第2 項前段，判決如主文。
本案經檢察官黃嘉妮到庭執行職務。
中    華    民    國   100    年    1     月    31    日
                  刑事第五庭  審判長法  官  胡堅勤
                                    法  官  高增泓
                                    法  官  盧軍傑
上列正本證明與原本無異。
如不服本判決，應於判決送達後10日內敘明上訴理由，向本院提
出上訴狀 (應附繕本) ，上訴於臺灣高等法院。其未敘述上訴理
由者，應於上訴期間屆滿後20日內向本院補提理由書「切勿逕送
上級法院」。
                                    書記官  周玉茹
中    華    民    國   100    年    1     月    31    日
附錄本案論罪科刑法條全文：
刑法第277條
傷害人之身體或健康者，處3 年以下有期徒刑、拘役或1 千元以
下罰金。
犯前項之罪因而致人於死者，處無期徒刑或7 年以上有期徒刑；
致重傷者，處3 年以上10年以下有期徒刑。
刑法第306條
無故侵入他人住宅、建築物或附連圍繞之土地或船艦者，處1 年
以下有期徒刑、拘役或3 百元以下罰金。
無故隱匿其內，或受退去之要求而仍留滯者，亦同。
中華民國刑法第320條
意圖為自己或第三人不法之所有，而竊取他人之動產者，為竊盜
罪，處5 年以下有期徒刑、拘役或5 百元以下罰金。
意圖為自己或第三人不法之利益，而竊佔他人之不動產者，依前
項之規定處斷。
前二項之未遂犯罰之。
刑法第328條
意圖為自己或第三人不法之所有，以強暴、脅迫、藥劑、催眠術
或他法，至使不能抗拒，而取他人之物或使其交付者，為強盜罪
，處五年以上有期徒刑。
以前項方法得財產上不法之利益或使第三人得之者，亦同。
犯強盜罪因而致人於死者，處死刑、無期徒刑或十年以上有期徒
刑；致重傷者，處無期徒刑或七年以上有期徒刑。
第一項及第二項之未遂犯罰之。
預備犯強盜罪者，處一年以下有期徒刑、拘役或三千元以下罰金
。